最高法院刑事判決　　　　　　　　　　　　　　　八十六年度台上字第七四○三號
　　上　訴　人　台灣高等法院檢察署檢察官
　　被　　　告　丙○○
　　　　　　　　戊○○
　　　　　　　　甲○○
　　共　　　同
　　選任辯護人　黃明郎律師
　　被　　　告　丁○○
　　　　　　　　乙○○
右上訴人因被告等貪污等罪案件，不服台灣高等法院中華民國八十五年九月二十五日
第二審判決 (八十四年度上訴字第三一四○號，起訴案號：台灣台北地方法院檢察署
八十三年度偵字第一九一四號) ，提起上訴，本院判決如左：
    主  文
上訴駁回。
    理  由
一、被告丙○○、戊○○、甲○○部分：
按刑事訴訟法第三百七十七條規定，上訴於第三審法院，非以判決違背法令為理由，
不得為之。是提起第三審上訴，應以原判決違背法令為理由，係屬法定要件。如果上
訴理由狀並未依據卷內訴訟資料，具體指摘原判決不適用何種法則或如何適用不當，
或所指摘原判決違法情事，顯與法律規定得為第三審上訴理由之違法情形，不相適合
時，均應認其上訴為違背法律上之程式，予以駁回。本件上訴意旨略稱：(一)原判決理
由記載被告丙○○、戊○○、甲○○三人在工作上略為分派之事宜 (指分工) ，然並
未說明所憑之證據，有理由不備之違法。(二)原判決依據證人林銳賢之證言及台北市政
府工務局養護工程處 (以下簡稱養工處) 之復函，認定被告丙○○係依據養工處之監
工慣例監工並製作監工日報表，無故意登載不實之犯意。惟查林銳賢之證言及養工處
之復函，係指可依現場實際施工狀況詢問施工人員並比對前次之資料，以為記載監工
日報表之依據，然被告丙○○有無至現場查看並比對前次監工資料而填載監工日報表
？被告丙○○、戊○○、甲○○三人何以無登載不實之故意？原判決均未予敘明，逕
依林銳賢之證言及養工處之復函，認定被告等無登載不實之故意，有違論理法則。(三)
原判決依據證人林銳賢之證詞：「這是（清理）環境改善交通不算施工，不必在監工
日報表上寫，工程項目沒有」，因而認定「國裕公司僅是為便利交通及改善環境衛生
而臨時在人行道上鋪設混凝土，並未再加以鋪設紅磚，即整個人行道紅磚鋪設工程項
目並未完成，……被告丙○○未於監工日報表上載入此事，於法並無不合」。惟林銳
賢之證詞係謂在人行道上鋪設混凝土「非為工程項目」，而原判決認定該工程乃附屬
於人行道鋪設紅磚之項目內，僅該工程尚未完成而已，與林銳賢之證詞有出入，其事
實之認定與卷證資料不相適合。(四)被告丁○○曾於第一審聲請開挖本件工地，以證明
無以廢土回填之事，第一審未為開挖，原審亦未為開挖，復未說明不予開挖之理由，
有應於審判期日調查之證據而未予調查及理由不備之違法。(五)民國八十二年六月二日
及同年月九日之監工日報表，均載有完成「乙種擋土板樁」之紀錄，並於八十二年六
月三十日第五次估驗表上亦為相同之記載，惟依據八十二年六月三日及同年月九日之
施工照片，並未施打乙種擋土板樁，被告丁○○並辯稱：「因國裕公司施工方法不同
，經費差不多，所以仍請領乙種擋土樁費用」，足證監工日報表之記載，與實際不符
，上開不利於被告等之證據何以不採？原判決未予敘明，亦有判決不備理由之違誤。
(六)原判決依據被告乙○○所供有將廢土運至林口丟棄，運送過程中因污染道路曾遭環
保局科處罰鍰多次，地主張許卻及司機呂雲揚亦均供稱廢土均已運棄，認定被告等無
以廢土回填之可能。惟查上開供詞僅能證明曾將廢土運至張許卻之土地，不能證明是
否將工地之廢土完全運離。況張許卻證稱：「 (魚池) 很大，約有四、五分地，深度
約一、二樓高」，則張許卻之土地是否足以容納本件工程之全部廢土？原審未予查明
；又運送過程中均有開立三聯單，原審亦未查閱三聯單以計算數量，均有應於審判期
日調查之證據而未予調查之違法云云。
惟查：原判決維持第一審諭知被告丙○○、戊○○、甲○○等無罪之判決，已詳細說
明其得心證之理由。而(一)認定事實與證據取捨，乃事實審法院之職權，苟其證據之取
捨及事實之認定，並不違背經驗法則與論理法則，即不容任意指為違法而執為上訴第
三審之理由。關於監工日報表部分，原判決以被告丙○○等人在同一時段內負責七處
工程之監工，無法同時監看多處工地，而依據養工處監工之慣例，係每隔一、二天或
二、三天到現場監看一次，以了解是否依設計圖與施工規範施工，及施工進度情形，
並核對施工項目，再根據所見現況，參照設計圖比對前次監工資料，估算本次施工數
量，據以填寫監工日報表。以上情形，除據證人即養工處副工程司林銳賢結證在卷外
，養工處亦函復此乃目前所採取填寫監工日報表之方式，而以被告等所辯「八十二年
間同時監工數項工程並兼辦多項業務，均採重點式之監工，監工日報表乃根據現場施
工狀況並查詢現場人員據實登載，並無登載不實之情形」為可採，因認被告等無登載
不實公文書之故意，從形式上觀察，並無認定事實不依證據或有何採證違背證據法則
、論理法則等違法情形存在，自不容任意指為違法而執為上訴第三審之理由。(二)認定
犯罪事實所憑之證據，雖不以直接證據為限，間接證據亦包括在內；然而無論直接或
間接證據，其為訴訟上之證明，須於通常一般之人均不致有所懷疑，而得確信其為真
實之程度，始得據為有罪之認定，倘其證明尚未到達此一程度，而有合理之懷疑存在
時，事實審法院復已就其心證上理由予以闡述，敘明其如何無從為有罪之確信，因而
為無罪之判決，尚不得任意指為違法。原審經審理結果不能證明被告等犯罪，已詳為
說明，至於被告丙○○、戊○○、甲○○等三人在工作上如何分工，此乃與形成心證
無關之單純事實，原判決縱未逐一予以判斷及說明，亦非理由不備。(三)關於鋪設人行
道部分，原判決依據證人林銳賢之證詞：「這是（清理）環境改善交通不算施工，不
必在監工日報表上寫，工程項目沒有」，因而認定「國裕公司僅是為便利交通及改善
環境衛生而臨時在人行道上鋪設混凝土，並未再加以鋪設紅磚，即整個人行道紅磚鋪
設工程項目並未完成，……被告丙○○未於監工日報表上載入此事，於法並無不合」
。依上所述，證人林銳賢所稱：「工程項目沒有」之意思，係指工程項目沒有單獨明
列「鋪設混凝土」項目而言，蓋鋪設混凝土已包含於鋪設紅磚項目之內。原判決已說
明「人行道鋪設紅磚，僅為本案系爭工程施工項目之一項，雖鋪設紅磚前需鋪設混凝
土，但鋪設混凝土部分乃是附屬包含於人行道鋪設紅磚之項目內，並非獨立之工程項
目」（見原判決第十二頁正面第二至四行) ，並無認定事實不依證據之情形，上訴意
旨任意指摘與卷證資料不合，自非適法。(四)丁○○固曾於第一審聲請開挖本件工地，
然其目的在於證明無以廢土回填之事。原審經審理結果既認定並無以廢土回填之情形
，因而未開挖本件工地，並無不合。原判決縱未駁回調查證據之聲請，亦未說明不予
調查之理由，惟顯然於判決無影響，依刑事訴訟法第三百八十條之規定，並不得執以
為上訴第三審之理由。(五)刑法第二百十三條之公務員登載不實罪，以公務員所登載不
實事項出於明知為前提要件，所謂明知，係指直接故意而言，不包括準故意或過失在
內。被告等對於其職務上所製作之監工日報表有無故意登載不實，應就被告等主觀上
有無明知並有意登載不實為斷。原判決以被告丙○○等人在同一時段內負責監工之工
程有七處之多，無法同時監看多處工地，而依據養工處容許之方式，係每隔一、二天
或二、三天到現場監看一次，以了解是否依設計圖與施工規範施工，及施工進度情形
，並核對施工項目，再根據所見現況，參照設計圖比對前次監工資料，估算本次施工
數量，據以填寫監工日報表等情，除據證人即養工處副工程司林銳賢結證在卷外，並
據養工處函復在卷，因認被告等無登載不實公文書之直接故意，已詳為說明 (見原判
決理由肆之一、) 。又乙種擋土板樁乃施工時之臨時性擋土設施，如沒有打樁就
不能施工，並依工程之進度隨時拔除，且以實際施打乙種擋土板樁之長度計付費用，
未施作部分予以扣款，原判決亦已詳為說明 (見原判決理由肆之四) ，該擋土板樁既
係依工程之進度隨打隨拔，則某一特定時間之照片並不能證明其前後持續施工之進行
情形。至於丁○○之供詞，亦謂有以相當之方法施工，並非未施工，其證言並無從為
被告等不利之認定，原判決縱未予說明，因顯然於判決無影響，亦不得執以為上訴第
三審之理由。(六)關於廢土運棄部分，原判決依據乙○○所供有將廢土運至林口丟棄，
約有二千餘車次，每次均有開立三聯單，且於運送過程中曾因污染道路遭環保局科處
罰鍰多次，有罰單在卷可稽；地主張許卻及司機呂雲揚亦均供稱廢土均已運至林口丟
棄；被告丙○○也曾親自目睹運送廢土，並隨車至林口觀看，因認無以廢土回填之情
形，已於判決理由詳為說明。上訴意旨質疑，依證人即地主張許卻所供：「 (魚池)
很大，約有四、五分地，深度約一、二樓高」，是否足以容納本件工程之廢土云云。
查該魚池如以四分地，一點五層樓深計算，四分地為一一七三點六坪 (每分地為二九
三點四坪），折合三八七九點五平方公尺 (每坪為三點三○五七平方公尺) ；一點五
層樓高，約為四點五公尺 (每層樓高約三公尺) ，則張許卻之魚池可容納一萬七千四
百五十七立方公尺之廢土 (3879.5×4.5=17457.75) 。然本件工程之廢土，依工程合
約書記載僅有一萬三千五百三十一立方公尺 (見外放證物袋) ，從而上開魚池足可容
納本件工程之全部廢棄土，應無容置疑。又刑事訴訟法第三百七十九條第十款所謂應
行調查之證據範圍，係以事實審審判中案內所存在之一切與待證事實有關之證據為限
，案內所不存在之證據，自不得命原法院調查。關於運送廢土之三聯單，於結算運費
後已經丟棄，已據國裕建設股份有限公司負責人吳有山供明在卷 (見第二九八○號偵
查卷第八頁背面) ，自屬不存在之證據，上訴意旨謂原審未依職權調查上開三聯單，
並非依據卷內資料執為指摘，亦非適法之第三審上訴理由。綜上所述，上訴意旨所指
，顯與法律規定得為第三審上訴理由之違法情形，不相適合，其上訴違背法律上之程
式，應予駁回。
二、被告丁○○、乙○○部分：
按刑事訴訟法第三百七十六條所列各罪之案件，經第二審判決者，不得上訴於第三審
法院，法有明文。本件被告丁○○、乙○○被訴業務登載不實及詐欺取財部分，檢察
官係依刑法第二百十五條、第三百三十九條第一項提起公訴，核屬刑事訴訟法第三百
七十六條第一款、第四款之案件。依首開說明，既經第二審判決，自不得上訴於第三
審法院，上訴人提起上訴，顯為法所不許。
據上論結，應依刑事訴訟法第三百九十五條前段，判決如主文。
中      華      民      國    八十六    年      十二    月     十八     日
                              最高法院刑事第一庭
                                  審判長法官  黃  雅  卿
                                        法官  楊  文  翰
                                        法官  陳  正  庸
                                        法官  陳  世  雄
                                        法官  楊  商  江
      右正本證明與原本無異
                                              書  記  官
中      華      民      國    八十六    年      十二    月     二十     日
